【裁判字號】    89,訴,1283
【裁判日期】    901219
【裁判案由】    殺人未遂
【裁判全文】
臺灣高雄地方法院刑事判決                       八十九年度訴字第一二八三號
    公  訴  人  臺灣高雄地方法院檢察署檢察官
    被      告  乙○○
    指定辯護人  本院公設辯護人蘇鴻吉
右列被告因殺人未遂案件，經檢察官提起公訴（八十九年度偵字第一○○三八號），
本院判決如左：
    主  文
乙○○殺人未遂，處有期徒刑貳年拾月，並於刑之執行完畢或赦免後，令入相當處所
，施以監護年。
    事  實
一、乙○○患有精神分裂症，國中二年級（十四歲）開始注意力不集中，十八歲開始
    會自語、自笑，二十一歲入伍體檢時，因凱旋醫院診斷為精神分裂症而免疫，並
    接受藥物治療約二年，從二十三歲開始自行停藥未再接受治療，為精神耗弱之人
    。竟於民國八十九年四月十八日晚上，在自家附近之高雄市○○路五號「恆星啤
    酒屋」內消費，乙○○與丙○○均坐在吧台前之位置，乙○○因罹患慢性精神分
    裂症，對現實判斷力因幻覺（幻聽）、妄想等精神病症狀而為錯誤或簡化判斷傾
 向之精神耗弱狀態下，懷疑坐在其左方之丙○○往其方向移動酒杯，要求服務生
    加冰塊之舉動，誤以為丙○○係欲持酒杯毆打其，欲對其不利，乃離開啤酒屋，
    至外面尋找木棍，於同年月十九日凌晨一點五十分許，持不詳人士所有之木棍一
    支進入啤酒屋，見丙○○坐在吧台前玩撲克牌，即基於殺人之犯意，持木棍從丙
    ○○之背後朝頭部猛擊，丙○○頭部受此撞擊後即昏倒在地，乙○○見狀仍持木
    棍繼續朝丙○○之頭部毆打二、三下，致使丙○○受有頭皮撕裂傷（於頭頂部八
    公分及左頂顳部四點五公分兩處有撕裂傷）及左耳挫傷合併聽力受損等多處傷害
    。幸經該啤酒屋之老闆娘及服務生二、三位見狀，乃上前合力搶下木棍並拉開乙
    ○○的手，始阻止乙○○，並將丙○○送往高雄市立大同醫院急救診治，始倖免
    於死。並扣得上開乙○○至啤酒屋外拾起之木棍一支。
二、案經丙○○訴由臺灣高雄地方法院檢察署檢察官偵查起訴。
    理  由
一、訊據被告乙○○對於在右揭時、地持木棍攻擊丙○○頭部成傷之事實固不諱言，
    惟被告辯稱︰伊不是故意的，伊從被害人後面要打他的背部，結果卻打到他的頭
    ，打了一下之後的事情，伊就不記得了，..... 伊沒有要致他於死地之意思云云
    ，經查：
  (一)右揭事實，業經被害人丙○○於檢察官偵查中及本院審理中指訴明確，核與目擊
    證人甲○○即啤酒屋服務人員於偵查中及本院審理中到庭結證情節相符，並有扣
    案之木棍一支及其照片二幀、被害人丙○○頭部傷勢照片四幀，被害人所受之傷
    害並有高雄市立大同醫院診斷證明、邱綜合醫院驗傷診斷書各乙紙在卷可稽。
  (二)按精神耗弱人之行為，得減輕其刑，刑法第十九條第二項定有明文。而刑法上之
    心神喪失與精神耗弱，應依行為時精神障礙程度之強弱而定，如行為時之精神，
    對於外界事務全然缺乏知覺理會及判斷作用，而無自由決定意思之能力者，為心
    神喪失，如此項能力並非完全喪失，僅較普通人之平均程度顯然減退者，則為精
    神耗弱；精神耗弱係指行為時之精神，對於外界事物之判斷能力，較普通人之平
    均程度顯然減退而言；所謂精神病人不過謂其素有精神病，並非即永遠精神喪失
    而絕無間斷之時，被告平時是否確有此種疾病，當實施犯罪行為之時精神病有無
    間斷，應詳細調查，由專門醫家診察加以鑑定；精神本有心神喪失及心神耗弱之
    不同，前者固可不罰，後者僅減輕其刑，故其處罰與否，仍須視精神病之程度如
    何而定，非謂凡有精神病者均可不罰，且其不處罰與減輕其刑，必以犯罪行為確
    在精神病中者為限。最高法院二十六年渝上字第二三七號、四十八年台上字第一
    四八六號、十七年上字第三０五號、二十二年上字第一七七一號判例可資參照。
    本件被告乙○○自國中二年級（十四歲）開始注意力變差，易恍惚，減少與同學
    互動，無法持續國中學業，十八歲開始會自語、自笑，二十一歲入伍體檢時，因
    凱旋醫院診斷為精神分裂病而免疫，有中華民國八十四年五月三十一日兵役二字
    第八三九八號高雄市鼓山區應徵役男延期徵集入營申請書、高市兵役二字第一二
    九二號高雄市役男體位變更複檢判定體位結果通知書（偵查卷第十八、十九頁）
    各一份附卷可稽，經本院依職權囑託私立高雄醫學大學附設中和紀念醫院對被告
    之精神狀態實施鑑定，依據發展史、家庭及生活史、一般病史及精神疾病史、心
    理衡鑑報告和其精神狀態檢查綜合加以評估之鑑定結果認為：「陳員（即被告乙
    ○○）之精神疾病部分符合【精神分裂病】的診斷，其發病時間已至少有七年，
    在接受規則治療後，病況尚稱穩定，但已於兩年前自行停藥，雇於案發時精神症
    狀仍存在，其長期多疑、不安、及理解判斷能力以及自我控制之能力受損，案發
    當時之衝動失控攻擊行為，實受其固有精神症狀之影響。鑑定人判定其以達精神
    耗弱之程度；如經判決有罪，除應負當有之刑責外，建議應強制陳員接受精神科
    治療，以避免病情惡化，維護社會安寧。」，此有高雄醫學大學附設中和紀念醫
    院中華民國八十九年十月三十日（八九）高醫附秘字第二七六六號函檢附之該院
    精神鑑定報告書一份在卷可憑，堪認被告乙○○為本件殺人犯行時，雖非毫無對
    於外界事務之知覺理會及是非判斷能力，然仍顯較普通人之平均程度為低，已達
    精神耗弱之程度至明。
  (三)被告於本案行為時之精神狀態並非屬心神喪失，已如前述，對於扣案木棍一支，
    在客觀上可供兇器使用足致人體受傷而屬具有殺傷力之鈍器，即為被告所明知或
    無法諉為不知，且經本院當庭提示明確。被告既明知或無法諉為不知該支木棍乃
    具客觀上殺傷力之鈍器，復於被害人丙○○被打倒在地後，被告仍持該木棍接續
    朝被害人頭部毆打，致肇被害人因此受有如事實欄所示等重創，足認被告持木棍
    砍殺被害人時下手之重，殊已有殺人之犯意。職是之故，被告上開就渠並非故意
    殺人乙節所辯，顯係臨訟圖卸刑責之避就飾詞，不足採信。
  (四)是本案事證已臻明確，被告犯行洵堪認定，應予依法論科。
二、核被告所為，係犯刑法第二百七十一條第二項、第一項之殺人未遂罪。被告雖已
    著手殺人行為之實施，惟未生被害人死亡之結果，其犯罪尚屬未遂，爰依刑法第
    二十六條前段之規定，按既遂犯之刑酌予減輕之。另被告行為時之精神狀態為「
    精神耗弱」，已如前述，爰依刑法第十九條第二項之規定，減輕其刑，復依刑法
    第七十條之規定遞減之。爰審酌被告前未曾有何刑事案件記錄，有臺灣高等法院
    被告全國前案紀錄表乙份在卷可按，又長期罹患有精神分裂症，因一時衝動而初
    犯刑章，犯後坦承犯行、心生悔意且已與被害人達成和解賠償損害，犯後態度尚
    佳，惟被告殺人行為肇致被害人身心受有重創，渠所犯情節非輕等一切情狀，量
    處如主文所示之刑，以玆懲儆。又扣案之木棍一支，雖為被告犯罪所用之物，但
    非被告所有，業據被告坦承：我到外面找木棍，撿的地方我忘記了等語（見本院
    九十年十一月二十一日調查筆錄），爰不為沒收之諭知。
三、末按保安處分之措施亦含社會隔離、拘束身體自由之性質，其限制人民之權利，
    實與刑罰同，本諸法治國家保障人權之原理及刑法之保護作用，其法律規定之內
   容，及法院於適用該法條，決定應否執行特定之保安處分時，應受比例原則之規
    範，使保安處分之宣告，與行為人所為行為之嚴重性、行為人所表現之危險性，
    及對於行為人未來行為之期待性相當（司法院大法官議決釋字第四七一號解釋理
    由書意旨參照）。是對因精神耗弱而減輕其刑之被告，是否依刑法第八十七條第
    二項之規定，令入相當處所，施以監護之保安處分，應審酌該處分是否適於治療
    本案被告之行為；又是否捨此之途外，無其他亦可達成相同目的，但對於被告侵
    害較小之保安處分種類可資適用；再監護處分所欲達成之社會公益是否與侵害被
    告身體自由之權利私益，具有相當之比例性，亦即斟酌憲法上比例原則，以其派
    生之適當性原則、必要性原則（又稱侵害最小原則）及相當性原則（又稱狹義比
    例原則）等三個有位階順序之原則為審查標準，始得貫徹現代法治國家保障人身
    自由之基本原則。經查被告經診斷乃精神分裂症患者，業如前述，爰審酌鑑定人
    之前揭精神鑑定報告書之意旨，認被告發病時對於社會危害甚鉅，需長期接受心
    理輔導，及情緒穩定、藥物等治療，應在精神科專業且長期之治療，並且定期追
    蹤，以防止其發病再度危害社會大眾，依前述刑法規定，令入相當處所（如精神
    病院、療養院所等醫療機構），施以監護之保安處分，自適於達成此一目的；矧
    以，被告於刑之執行完畢或赦免後，為衡平社會公益之維護及被告私益之侵害，
    治療被告使之不再危害社會，對其施以監護之保安處分乃有必要，復斟酌被告罹
    患慢性精神分裂症已有七年，爰依刑法第八十七條第二項之規定併予宣告被告於
    刑之執行完畢或赦免後，再令入相當處所施以監護三年，方為允當。
據上論斷，應依刑事訴訟法第二百九十九條第一項前段，刑法第二百七十一條第二項
、第一項、第二十六條前段、第十九條第二項、第八十七條第二項，判決如主文。
本案經檢察官林永富到庭執行職務。
中    華    民    國      九十      年      十二      月      十九      日
                                  臺灣高雄地方法院刑事第三庭
                                      審判長法  官    裕斗
                                            法  官    柯彩燕
                                            法  官    陳億芳
右正本證明與原本無異。
如不服本判決，應於判決送達後十日內，向本院提出上訴狀。
                   書記官    吳炳松
中    華    民    國      九十      年      十二      月      二十      日


司法院資訊處製作；財團法人民間司法改革基金會備份。
